【裁判字號】    95,訴,342
【裁判日期】    950426
【裁判案由】    給付土地使用補償金
【裁判全文】
臺灣臺北地方法院民事判決               95年度訴字第342號
原      告  財政部國有財產局臺灣北區辦事處
法定代理人  乙○○
訴訟代理人  龔維智律師
複  代理人  甲○○
被      告  丙○○
上列當事人間請求給付土地使用補償金事件，經本院於民國95年
4月12日言詞辯論終結，判決如下：
    主      文
被告應給付原告新台幣壹佰零玖萬壹仟貳佰貳拾元，及自民國94
年12月10日起至清償日止，按週年利率百分之五計算之利息，暨
自民國94年11月1日起至返還台北市○○區○○段一小段102-2、
102-3、117、117-1、117-6地號如附圖A、B、C、D、E所示土地
之日止，按月給付原告以每平方公尺依當年期公告地價年息百分
之五除以十二計算之不當得利。
訴訟費用由被告負擔。
本判決於原告以新台幣肆拾萬元為被告供擔保後，得假執行。
    事實及理由
一、本件原告起訴後，其法定代理人變更為乙○○，有財政部民
    國95年1月18日台財人字第09500030990號函附卷可查（見本
    院卷第37頁至第38頁），乙○○業已具狀聲明承受訴訟，有
    聲明承受訴訟狀乙份在卷可參（見本院卷第36頁）。合先敘
    明。
二、本件原告起訴主張：坐落台北市○○區○○段一小段102-2
    、102-3、117、117-1、117-6（下稱102-2、102-3、117、
    117-1、117-6）地號土地為國有，原告為管理人，被告所有
    未辦保存登記門牌號碼台北市中正區○○○路○段74巷10號
    （下稱10號）及同路段12號（下稱12號）房屋無正當權源，
    即自如附表所示占用期間起占用系爭102-2、102-3、117、
    117-1、117-6（下稱102-2等五筆）地號土地如附圖所示A、
    B、C、D、E部分，占用面積分別為：102-2地號土地4平方公
    尺、102-3地號土地1平方公尺、117地號土地計0.99 平方尺
    、117-1計18.68平方公尺、117-6地號土地計40平方公尺。
    被告自如附表占用期間起至94年10月31日止無正當權源占用
    系爭102-2等五筆地號土地，取得之利益合計新台幣（下同
    ）1,091,220元（詳細計算式如附表所載）等情，爰依民法
    第179條規定，求為命被告給付原告1,091,220元，及自支付
    命令送達被告翌日起至清償日止，按週年利率5%計付法定遲
    延利息；暨自94年11月1日起至返還系爭102-2等五筆地號如
    附表所示A、B、C、D、E 部分之日止，按月給付原告以每平
    方公尺當年期公告地價年息百分之五除以十二計算之不當得
    利；並陳明願供擔保，請准宣告假執行。
    被告則以：系爭門牌號碼10號及12號房屋雖占用系爭102-2
    等五筆地號土地，但被告並未使用上開土地，且縱被告有使
    用上開土地，惟被告前已向原告承租該土地，並非無權占用
    等語，資為抗辯。而聲明求為原告之訴及假執行之聲請均駁
    回。
二、查坐落系爭102-2等五筆地號土地為中華民國所有，原告為
    管理人，被告所有未辦保存登記門牌號碼系爭10號及12號房
    屋自如附表所示占用期間起占用系爭102-2等五筆地號土地
    如附圖A、B、C、D、E部分，占用面積分別為：102-2地號土
    地計4平方公尺、102-3地號土地計1平方公尺、117地號土地
    計0.99平方尺、117-1地號土地計18.68平方公尺、117-6地
    號土地計40平方公尺，合計64.67平方公尺之事實，有土地
    登記第二類謄本五份在卷可查（見本院94年度促字第41121
    號卷第4頁至第8頁及本院卷第13頁至第17頁），復經本院履
    勘現場製有勘驗筆錄，並囑託台北市古亭地政事務所（下稱
    古亭地政事務所）測量製有複丈成果圖附卷可查（見本院卷
    第57頁至第58頁、第61頁至第62頁），並為兩造所不爭，堪
    信為真實。至原告主張被告應給付其占用系爭102-2等五筆
    地號土地獲有相當於租金之不當得利，則為被告所否認，並
    以上開情詞置辯。經查：
（一）按國有財產撥給各地國家機關使用者，名義上雖仍為國有
      ，實際上即為使用機關行使所有人權利，故對於是類財產
      ，向准由管理機關起訴，代為國家主張所有權人權利（最
      高法院51年台上字第2680號判例參照）。查系爭坐落
      102-2等五筆地號土地之所有權人為中華民國，原告為管
      理機關，已如前述，故原告自得代國家起訴行使所有權人
      權利，主張被告無權占用系爭102-2等五筆地號土地，應
      返還相當於租金之不當得利與原告。
（二）被告所有系爭10號及12號房屋既自如附表所示占用期間起
      占用系爭102-2等五筆地號土地如附圖所示A、B、C、D、E
      部分，被告復不能證明其占用上開土地有何正當權源，原
      告主張被告無權占用上開102-2等五筆地號土地，自屬可
      取。被告雖抗辯其並未占用上開102-2等五筆地號土地云
      云，惟所謂占用，係指對於物有事實上管理之力（民法第
      940 條規定參照）；再所有人於法令限制之範圍內，得自
      由使用、收益、處分其所有物，並排除他人之干涉（民法
      第765條規定參照），被告既得自由使用收益處分其所有
      之系爭10號及12號房屋，並排除他人干涉，而系爭10號及
      12 號房屋與其占用之系爭102-2等五筆地號土地依一般社
      會通念並不能分離使用，應認被告對於系爭102-2等五筆
      地號土地亦有排除他人干涉具有事實上之管領力。被告此
      部分抗辯，為無可取。被告復云其前已向原告承租系爭
      102-2等五筆地號土地云云，然查被告提出之土地租金統
      一收據（見本院卷第75頁），其上並未記載其所繳納租金
      之土地地號；再被告所有之系爭10號及12號房屋，除占用
      上開102-2等五筆地號土地外，復另占用台北市○○區○
      ○段一小段102、102-1、117-9（下稱102等三筆）地號土
      地，有古亭地政事務所土地複丈成果圖在卷可稽（見本院
      卷第71頁），而被告就系爭10號及12號房屋所占用之土地
      前有向原告繳納租金，為被告所自陳（見本院卷第67頁）
      ，則縱認上開土地租金統一收據所繳納者為系爭10號及12
      號房屋所占用土地之租金，仍不能僅以被告提出之上開土
      地租金統一收據認定被告已向原告承租系爭102-2等五筆
      地號土地之租金。至被告提出之房捐繳納通知書及免徵房
      屋稅通知書（見本院卷第76頁至第77頁），均是關於房屋
      稅繳納通知等相關事項，以此僅能證明被告為系爭10號及
      12號房屋之所有權人（房屋稅條例第4條規定參照），仍
      不能推認被告就其占用之系爭102-2等五筆地號土地有租
      賃關係。原告復於94年9月10日將系爭102-2等五筆地號土
      地之租賃契約書送請被告辦妥承租手續，有通知書及送達
      郵件回執附卷可參（見本院卷第71頁至第72頁），若被告
      已經承租系爭102-2等五筆地號土地，原告實無需將系爭
      102-2等五筆地號土地之租賃契約送交被告請其辦妥租賃
      手續。益證被告並未向原告承租系爭102-2等五筆地號土
      地。被告此部分抗辯，為無可取。
（三）次按無法律上之原因而受利益，致他人受損害者，應返還
      其利益，民法第179條定有明文。再按無權占有他人土地
      ，可能獲得相當於租金之利益，此為社會通常之觀念（最
      高法院61年台上字第1695號判例參照）。而按土地法第97
      條第1項規定：「城市地方房屋之租金，以不超過土地及
      其建築物申報總價額年息百分之十為限。」至基地租用之
      租金，依土地法第105條之規定，亦準用前開第97條第1項
      規定。查被告所有系爭10號及12號房屋既無權占用原告所
      有系爭102-2等五筆地號土地，已如前述，則被告使用系
      爭102-2等五筆地號土地即為無法律上原因而受利益，並
      使原告受有損害，原告依民法第179條規定，請求被告給
      付自如附表所示占用期間起至返還系爭102-2等五筆地號
      土地如附圖所示A、B、C、D、E部分之日止，占用系爭
      102-2等五筆地號土地相當於租金之不當得利，自屬有據
      。次查系爭102-2等五筆地號土地係位在住宅區，人口尚
      稱稠密，有勘驗測量筆錄附卷可查（見本院卷第57頁至第
      58頁），依通常觀念系爭102-2等五筆地號土地係屬土地
      法第97條第1項規定之城市地方。又被告占用系爭102-2
      等五筆地號土地係供一般住家使用，有勘驗測量筆錄附卷
      可查（見本院卷第57頁至第58頁），則被告占用系爭
      102-2等五筆地號土地並未受有因營業所帶來之特殊利益
      ，其租金額自應受土地法第97條第1項規定最高租金額之
      限制（最高法院91年度台簡上字第19號判決參照）。再查
      系爭102-2等五筆地號土地位在重慶南路三段巷內，巷內
      寬度約為一車道加上一水溝，該地區建築物多為三至五層
      樓之住家公寓，鄰近之交通道路包括中正橋、重慶南路三
      段、泉州街及廈門街，在泉州街及和平西路口處有建成中
      醫診所，汀州及泉州交接處有一泉州診所，約150公尺至
      250公尺處有一傳統市○○○○○路上有四、五線公車，
      搭乘捷運應至古亭捷運站，附近學校則為瑩橋國小，福州
      街上有郵政醫院、婦幼醫院，廈門街上有瑩橋國小及派出
      所，有地形圖及勘驗測量筆錄附卷可參（見本院卷第55頁
      及第57頁至第58頁），故系爭102-2等五筆地號土地之交
      通、醫療、教育等機能，尚稱良好。又系爭102-2等五筆
      地號土地附近二十六坪無電梯公寓整層（二房一廳一衛）
      ）之每月租金為13,000元，三十四坪透天厝房屋之每月租
      金則為35,000元，有永慶房屋線上看屋案件網頁資料乙份
      附卷可參（見本院卷第60頁）。本院審酌系爭102-2等五
      筆地號土地之坐落位置、工商業繁榮程度，被告占用地號
      土地所得之經濟價值等項併依土地法第97條規定，認為原
      告主張應按年息百分之五計算被告占用系爭102-2等五筆
      地號土地相當於租金之不當得利，應為允當。
（四）又按土地法第97條第1項規定所謂之土地價額，係指法定
      地價而言，土地法施行法第25條定有明文，而依土地法第
      148條規定，法定地價係指土地所有權人依土地法所申報
      之地價，惟公有土地以各該宗土地之公告地價為申報地價
      ，免予申報（平均地權條例施行細則第21條規定參照）。
      查系爭102-2等五筆地號土地既屬中華民國所有，為公有
      土地，自應以其公告地價為土地法第97條第1項規定之土
      地價額。爰依據被告所占用系爭102-2等五筆地號土地之
      公告地價及占用之面積暨前開關於不當得利認定標準，計
      算被告應返還之不當得利。查系爭102-2、102-3、117-6
      地號土地於86年7月、89年7月及93年1月之公告地價均為
      每平方公尺50,400元，系爭117地號土地89年7月及93年1
      月之公告地價均為每平方公尺54,257元，117-1地號土地
      89年7月及93月1月之公告地價均為每平方公尺50,718元，
      有公告現值及公告地價查詢表附卷可參（見本院卷第22頁
      至第26頁），而被告占用系爭102-2等五筆地號土地之面
      積分別如前所述，則被告自如附表所示占用期間日起至94
      年10月止占用系爭102-2等五筆地號土地所得相當於租金
      之不當得利數額計1,091,220元（詳細計算式如附表所示
      ）。原告主張被告應給付其自如附表占用期間之日起至94
      年10月止相當於租金之不當得利計1,091,220元，及自支
      付命令送達被告翌日即94年12月10日起至清償日止，按週
      年利率百分之五計算之法定遲延利息，自屬可取。又依上
      開公告地價、被告上開占用面積及不當得利認定標準，計
      算自94年11月1日起至被告返還系爭102-2等五筆地號土地
      之日止，應按月給付原告依當年期公告地價年息百分之五
      除以十二計算相當於租金之不當得利。
三、綜上所述，原告依民法第179條規定，請求被告給付
    1,091,220元，及自支付命令送達被告翌日即94年12月10日
    起至清償日止，按週年利率5%計算之法定遲延利息，暨自94
    年11月1日起至返還上開102-2等五筆地號如附圖所示A、B
    、C、D、E部分之日止，按月給付原告以每平方公尺當年期
    公告地價年息百分之五除以十二計算之不當得利，洵屬有據
    ，應予准許。
四、原告陳明願供擔保，聲請宣告假執行，經核合於法律規定，
    爰酌定相當之擔保金額宣告之。
五、據上論結，原告之訴為有理由，依民事訴訟法第78 條、第
    390條第2項，判決如主文。
中    華    民    國    95    年    4     月    26    日
                  臺灣臺北地方法院民事第三庭
                          法  官  黃書苑
以上正本係照原本作成。
如對本判決上訴，須於判決送達後二十日之不變期間內，向本院
提出上訴狀。
中    華    民    國    95    年    4     月    26    日
                          書記官  趙郁涵


司法院資訊處製作；財團法人民間司法改革基金會備份。
